臺灣屏東地方法院刑事判決　　　　　　　96年度訴緝字第27號
公　訴　人　臺灣屏東地方法院檢察署檢察官
被　　　告　甲○○
上列被告因偽造文書等案件，經檢察官提起公訴（95年度偵字第
3139號），被告於準備程序中就被訴事實為有罪之陳述，經本院
合議庭裁定改以簡式審判程序審理，判決如下：
    主  文
甲○○共同違反不得使大陸地區人民非法進入臺灣地區之規定，
處有期徒刑陸月，如易科罰金，以銀元佰元即新臺幣玖佰元折
算壹日。
    犯  罪  事　實
一、甲○○明知大陸地區人民非經主管機關許可，不得進入臺灣
    地區，竟與真實姓名不詳、自稱「林鴻」之成年女子（起訴
    書誤載為男子，應予更正）共同基於使大陸地區人民非法進
    入臺灣地區之犯意聯絡，復與大陸地區男子林峰共同基於行
    使使公務員登載不實公文書之犯意聯絡，於91年12月7 日前
    往大陸地區與「林鴻」會回，並在「林鴻」之安排下，於同
    年12月15日與大陸男子林峰，在福建省福州市辦理虛偽合意
    之結婚登記，並取得該市公證處核發之結婚公證書。嗣甲○
    ○於同年12月27日返臺後，即依「林鴻」之指示，於92年1
    月24日，持業經財團法人海峽交流基金會（下稱海基會）驗
    證之前開結婚公證書，前往屏東縣萬巒鄉戶政事務所，辦理
    其與林峰之結婚登記，其後並換發配偶欄為林峰之國民身分
    證，使該戶政事務所承辦戶籍登記之公務員將此甲○○與大
    陸地區男子林峰結婚之不實事項登載於職務上所掌管之戶籍
    登記簿之公文書，並據以核發戶籍謄本，復在所掌換發甲○
    ○之國民身分證配偶欄上為配偶「林峰」之不實登載，足以
    生損害於戶政機關對於戶籍及身分管理之正確性；辦妥結婚
    登記後，甲○○即於同日前往屏東縣警察局內埔分局赤山派
    出所辦理大陸地區人民進入臺灣地區保證，並將前開領得之
    戶籍謄本等資料交予該派出所不知情之警員江傳先以供核對
    而行使之。甲○○並委由不知情之代辦人員郭澤萍填具「大
    陸地區人民進入臺灣地區旅行證申請書」，由郭澤萍於92年
    1 月29日，代甲○○持前開申請書、保證書及上開公務員登
    載不實之戶籍謄本之公文書等資料，向內政部警政署入出境
    管理局（下稱境管局）申請林峰以探親名義入境臺灣地區而
    行使之，足以生損害於境管局核發中華民國臺灣地區旅行證
    之正確性。嗣經境管局承辦人員實質審核後，核准發給大陸
    地區男子林峰臺灣地區旅行證，林峰乃於92年3 月5 日由高
    雄小港機場非法入境臺灣地區，甲○○在小港機場接機後，
    即由「林鴻」將林峰接運離去。嗣林峰因逾期停留在臺北縣
    中和市○○路420 巷1 號為臺北縣政府警察局板橋分局查獲
    ，於93年10月14日遭遣送出境，其後林峰又於93年11月19日
    偷渡來臺，惟於94年8 月20日，在基隆市仁愛區火車站附近
    為警查獲，始經警循線查悉上情。
二、案經基隆市警察局第二分局報告臺灣屏東地方法院檢察署檢
    察官偵查起訴。
    理  由
一、本件被告甲○○所犯係死刑、無期徒刑或最輕本刑為3 年以
    上有期徒刑或高等法院管轄第一審案件以外之罪，其於準備
    程序期日就被訴事實為有罪之陳述，經本院告知簡式審判程
    式之旨，並聽取公訴人及被告之意見後，經合議庭依刑事訴
    訟法第273 條之1 第1 項規定，裁定由受命法官獨任進行簡
    式審判程序，是依刑事訴訟法第273 條之2 規定，本件之證
    據調查，不受同法第159 條第1 項、第161 條之2 、第161
    條之3 、第163 條之1 及第164 條至第170 條規定之限制，
    合先敘明。
二、前揭犯罪事實，業據被告甲○○於本院訊問及審理時坦承不
    諱，核與證人林峰於警詢時證述其與被告在大陸地區虛偽結
    婚及來臺之情節大致相符，並有中華人民共和國福建省福州
    市公證書暨結婚證明書、海基會驗證書、被告之入出境查詢
    報表、戶籍謄本、林峰之大陸地區人民進入臺灣地區保證書
    、大陸地區人民進入臺灣地區旅行證申請書、委託書、中華
    民國臺灣地區補出境申請書、入出國日期證明書各1 份、屏
    東縣萬巒鄉戶政事務所95年8 月4 日第0950001027號函附被
    告之結婚登記申請書、換領國民身分證申請書各1 紙附卷可
    稽，足認被告自白與事實相符，堪可採信。
三、按臺灣地區人民與大陸地區人民結婚之方式及其他要件，依
    行為地之規定，臺灣地區與大陸地區人民關係條例第52條第
    1 項定有明文。又中華人民共和國民法通則第2 條規定中華
    人民共和國民法調整平等主體的公民之間、法人之間、公民
    和法人之間的財產關係和人身關係；該通則第58條第1 項第
    4 款規定惡意串通，損害國家、集體或第三人利益之行為無
    效。查林峰為在大陸地區設有戶籍之人民，而被告則係在臺
    灣地區設有戶籍之人民，有結婚證明書、戶籍謄本在卷為憑
    ，其兩人在大陸地區結婚，依法其結婚之要件須依行為地即
    大陸地區現行之前揭中華人民共和國民法通則之規定。次查
    ，其等雖曾於大陸地區福建省福州市結婚，但既均無結婚之
    真意，並係出於與他人之共謀，其目的在於使林峰非法來臺
    ，是被告與林峰之結婚行為，乃違背善良風俗而有損行為地
    所屬國家與第三人利益之行為，揆諸上開大陸地區現行之法
    律規定，被告與林峰之結婚應屬無效。其等虛偽結婚之法律
    效果既係屬無效，若不知情公務員於職掌公文書上登載渠等
    結婚，自屬登載不實事項。本件事證明確，被告犯行洵堪認
    定，應予依法論科。
四、論罪科刑：
（一）按行為後法律有變更者，適用行為時之法律。但行為後之
      法律有利於行為人者，適用最有利於行為人之法律，刑法
      第2 條第1 項定有明文。而本條項所稱之「法律」，係指
      刑罰法律，即刑罰所依存的整體法律狀態，包括足以影響
      行為之可罰性與法律效果的法令而言。此所稱之「變更」
      ，係從法律變更之形式觀察，須對行為人之犯行，其應適
      用之成罪或刑罰條件之實質內容，發生有利或更不利行為
      人之變更為必要，倘僅部分條文之條款次加以調整或僅文
      字上之修改，而不影響犯罪構成要件之內涵者，應均可認
      其尚不屬於刑罰法律之變更，亦即除法律形式有變更者外
      ，尚須法律實質有變更，方屬於刑法第2 條第1 項規定之
      「變更」。經審查有「法律實質變更」後，再就具體犯罪
      事實涵攝至法律適用，若在具體犯罪事實的適用上，舊法
      適用結論為有利，則依刑法第2 條第1 項前段之規定，適
      用舊法；如新法適用結論較為有利，則依刑法第2 條第1
      項但書之規定，適用新法（參酌最高法院95年度台上字第
      5589、5669、6159、7241號判決暨最高法院95年11月7日
      第21次刑事庭會議決議）。本件被告行為後，臺灣地區與
      大陸地區人民關係條例第79條業於92年12月31日修正施行
      、刑法及刑法施行法則於民國95年7 月1 日修正施行，本
      件關於臺灣地區與大陸地區人民關係條例第79條之法定刑
      、連續犯、牽連犯等足以影響行為之可罰性與法律效果之
      法律規定均有所變更，爰詳述如下：
（１）被告行為後，臺灣地區與大陸地區人民關係條例已於92年
      10月29日修正公布，其中修正後之第79條規定則自92年12
      月31日起施行（行政院92年12月29日院臺秘字第09200695
      -17 號令），該條例修正後第79條第1 項之法定刑業由「
      5 年以下有期徒刑、拘役或科或併科新臺幣50萬元以下罰
      金」修正為「1 年以上7 年以下有期徒刑，得併科新臺幣
      100 萬元以下罰金」，比較適用修正前後之法律規定，應
      以修正前即被告行為時之法律規定較有利於被告。又就罰
      金刑之下限部分，刑法第33條第5 款業經修正為：「罰金
      ：新臺幣1 千元以上，以百元計算之。」，與修正前刑法
      第33條第5 款規定「罰金：1 元以上。」不同，比較修正
      前後之法律規定，新法之罰金刑下限業已提高，此部分修
      正後之刑法亦無較有利於被告之情形。
（２）修正後刑法第56條已刪除連續犯之規定，而本案被告先後
      行使使公務員登載不實公文書犯行，乃基於概括犯意而犯
      同一罪名（詳如後述），依修正前刑法第56條規定係屬連
      續犯，應論以一罪，但得加重其刑至二分之一；惟如依新
      法之規定，因連續犯業經刪除，即應按數罪之規定予以分
      論併罰，數罪併罰之結果，顯較諸以一罪論而加重其刑至
      二分之一之結果不利於被告。
（３）修正後之刑法亦已刪除第55條關於牽連犯之規定。本件被
      告所犯使大陸地區人民非法進入臺灣地區、行使使公務員
      登載不實公文書罪間，具有方法、目的之牽連關係，若依
      修正前即被告行為時之法律規定，應從一重之使大陸地區
      人民非法進入臺灣地區罪處斷；而修正後之刑法既已刪除
      牽連犯之規定，則所犯上開2 罪即應依數罪併罰之規定分
      論併罰，亦較諸從一重處斷之結果不利於被告。
（４）按刑法第2 條第1 項有關新舊法之比較，在比較時應就罪
      刑有關之共犯、未遂犯、想像競合犯、牽連犯、連續犯、
      結合犯，以及累犯加重、自首減輕暨其他法定加減原因（
      如身份加減）與加減例等一切情形，綜其全部罪刑之結果
      而為比較（參照最高法院95年5 月23日95年第8 次刑事庭
      會議決議一之4） ，並就比較的結果，為整體之適用，不
      能割裂而分別適用新舊法有利之條文（參酌最高法院27年
      上字第2615號判例、95年度台上字第3735號判決）。職是
      ，本院綜合上述全部罪刑比較結果，應認以修正前之法律
      規定較有利於被告，故本件應依刑法第2 條第1 項前段規
      定，整體適用被告行為時即95年7 月1 日修正施行前之法
      律規定論處。
（二）按大陸地區人民非經主管機關許可，不得進入臺灣地區；
      又不得使大陸地區人民非法進入臺灣地區，臺灣地區與大
      陸地區人民關係條例第10條第1 項、第15條第1 款分別定
      有明文。次按臺灣地區與大陸地區人民關係條例第79條第
      1 項處罰違反同條例第15條第1 款所定使大陸地區人民非
      法進入臺灣地區罪，凡非經合法手續進入者皆包含之，自
      不以偷渡進入為限（最高法院90年度台上字第3180號判決
      意旨參照）。查本件被告於92年3 月5 日使大陸地區男子
      林峰以虛偽結婚之脫法方式進入臺灣地區，其入境方式及
      手續形式上雖均合法，惟實質上形同以非法手段使大陸地
      區人民進入臺灣地區，與前揭使大陸地區人民非法進入臺
      灣地區規定相符。是核被告所為，係犯刑法第216 條、第
      214 條之行使使公務員登載不實事項於公文書罪，又其使
      大陸地區人民非法進入臺灣地區，係違反修正前臺灣地區
      與大陸地區人民關係條例第15條第1 款之規定，應依修正
      前同條例第79條第1 項之罪論處。被告所犯使公務員登載
      不實公文書之低度行為，為行使之高度行為所吸收，不另
      論罪。被告與「林鴻」、大陸地區男子林峰間，就行使使
      公務員登載不實公文書之犯行；又被告與「林鴻」間，就
      使大陸地區人民非法進入臺灣地區之犯行，互有犯意聯絡
      及行為分擔，均應論以共同正犯（刑法第28條雖亦均於95
      年7 月1 日修正施行，惟被告與「林鴻」間就上開使大陸
      地區人民非法進入臺灣犯行，及被告與「林鴻」、大陸地
      區男子林峰間就公務員登載不實公文書犯行，乃基於犯意
      聯絡，共同實行上開犯行，不論依新法、舊法，均構成共
      同正犯，是刑法第28條之修正內容，對被告而言並無所謂
      有利或不利之情形，應無適用刑法第2 條第1 項之規定比
      較新舊法適用之問題，而應依一般法律適用原則，適用裁
      判時法，最高法院95年度台上字第5669、5589號判決意旨
      參照）。又被告利用不知情之代辦人員向境管局申請林峰
      入境臺灣地區，乃間接正犯。被告先後多次行使使公務員
      登載不實公文書之犯行，時間緊接，觸犯構成要件相同之
      罪名，應依修正前刑法第56條連續犯之規定，論以一罪，
      並加重其刑；另公訴人起訴書中雖未述及被告於92年1 月
      24 日 前往屏東縣警察局內埔分局赤山派出所辦理大陸地
      區人民進入臺灣地區保證時，將其使公務員登載不實之戶
      籍謄本等資料交予該派出所不知情之警員江傳先以供核對
      而行使之犯行，惟被告此部分行使使公務員登載不實公文
      書之事實與前開已起訴之犯罪事實間，具連續犯之裁判上
      一罪關係，業如上述，為起訴效力所及，本院自應一併予
      以審理，併此敘明。被告所犯上開2 罪間，互有方法與結
      果之牽連犯關係，為牽連犯，依修正前刑法第55條之規定
      ，應從一重之修正前臺灣地區與大陸地區人民關係條例第
      79條第1 項之罪論處。爰審酌被告利用不法手段使大陸地
      區人民進入臺灣地區，對臺灣地區社會秩序所生危害，及
      虛偽結婚對婚姻制度造成之破壞，考量其素行、犯罪動機
      、手段、所生危害、智識程度（為高中畢業），及犯後尚
      能坦承犯行之態度等一切情狀，量處如主文所示之刑。被
      告行為後，刑法第41條亦於95年7 月1 日修正施行，修正
      前刑法第41條第1 項前段原規定：「犯最重本刑為5 年以
      下有期徒刑以下之刑之罪，而受6 個月以下有期徒刑或拘
      役之宣告，因身體、教育、職業、家庭之關係或其他正當
      事由，執行顯有困難者，得以1 元以上3 元以下折算1日
      ，易科罰金。」；且被告行為時之易科罰金折算標準，依
      修正前罰金罰鍰提高標準條例第2 條前段（現已刪除）規
      定，就其原定數額提高為100 倍折算1 日，是
      本件被告行為時之易科罰金折算標準，應以銀元300 元折
      算1 日，經依現行法規所定貨幣單位折算新臺幣條例第2
      條規定折算為新臺幣後，應以新臺幣900 元折算為1 日。
      惟修正後之刑法第41條第1 項前段則規定：「犯最重本刑
      為5 年以下有期徒刑以下之刑之罪，而受6 個月以下有期
      徒刑或拘役之宣告者，得以新臺幣1 千元、2 千元或3千
      元折算1 日，易科罰金。」，比較修正前、後之易科罰金
      折算標準，應認以被告行為時之法律較有利於被告，故
      本件應依刑法第2 條第1 項前段規定，適用被告行為時即
      95年7 月1 日修正施行前之法律規定諭知被告有期徒刑易
      科罰金之折算標準。
（三）末查本件被告犯罪時間雖在96年4 月24日以前，惟按本條
      例施行前，經通緝而未於中華民國96年12月31日以前自動
      歸案接受偵查、審判或執行者，不得依本條例減刑，中華
      民國96年罪犯減刑條例第5 條定有明文。查本件被告前經
      本院依法傳喚、拘提未到，而經本院於95年10月19日以95
      年屏院惠刑月緝字第256 號通緝書發佈通緝，嗣經臺北縣
      政府警察局海山分局於96年7 月18日緝獲等情，有上開通
      緝書、臺北縣政府警察局海山分局通緝案件移送書各1 份
      在卷可稽，是被告於中華民國96年罪犯減刑條例施行前經
      通緝，而未自動歸案接受審判，自無從依上開減刑條例之
      規定予以減刑，附此敘明。
五、公訴意旨另略以：
    被告委託不知情之郭澤萍於92年1 月29日向境管局以申請大
    陸配偶來臺採親之名義，填具「大陸地區人民進入臺灣地區
    旅行證申請書」，申請林峰來臺，致境管局承辦公務員此不
    實事項登載於其職務上所掌之公文書上，核發旅行證予林峰
    ，林峰乃92年3 月5 日順利搭機來臺，因認被告此部分亦涉
    犯刑法第216 條、第214 條之罪嫌等語。惟按刑法第214 條
    所謂使公務員登載不實事項於公文書罪，須一經他人之聲明
    或申報，公務員即有登載之義務，並依其所為之聲明或申報
    予以登載，而屬不實之事項者，始足構成，若其所為聲明或
    申報，公務員尚須為實質之審查，以判斷其真實與否，始得
    為一定之記載者，即非本罪所稱之使公務員登載不實，最高
    法院73年台上字第1710號著有判例可資參照。又人民入出境
    ，應向內政部警政署入出境管理局申請許可，未經許可，不
    得入出境，國家安全法第3 條第1 項定有明文，同法條第2
    項復列示得不予許可入出境之情形，以為入出境許可裁量之
    準據；此外臺灣地區與大陸地區人民關係條例及大陸地區人
    民進入臺灣地區許可辦法猶詳載大陸地區人民進入臺灣地區
    之許可條件、次數、停留期間，以及得不予許可之情形。故
    配偶乃大陸地區人民，欲進入臺灣地區而向主管機關申請許
    可，主管機關須為實質之審查，而非僅依形式上之申請即予
    登載許可。是以境管局對該類申請案件既具有實質審查權限
    ，縱被告偽填假親屬等證明文件或出具申請書向該等機關申
    請大陸地區人民非法來臺，揆諸前開說明，亦與刑法第214
    條之使公務員登載不實文書罪之構成要件有間，更無從構成
    刑法第216 條、第214 條之行使使公務員登載不實文書罪，
    檢察官認應此部分另論以該條之罪，容有誤會，惟檢察官認
    上開行使使公務員登載不實文書罪與前揭論罪科刑部分事實
    ，有連續犯及牽連犯之裁判上一罪關係，爰不另為無罪諭知
    ，附此敘明。
據上論斷，應依刑事訴訟法第273 條之1 第1 項、第299 條第1
項前段、修正前臺灣地區與大陸地區人民關係條例第15條第1 款
、第79條第1 項，刑法第11條前段、第2 條第1 項前段、第28條
、第216 條、第214 條、修正前第55條、第56條、第41條第1 項
前段，修正前罰金罰鍰提高標準條例第2 條，判決如主文。
中　　華　　民　　國　　96　　年　　8 　　月　　9 　　日
                  刑事第五庭    法  官  李宜娟
以上正本證明與原本無異。
如不服本判決應於收受本判決送達後10日內向本院提出上訴書狀
，其未敘述上訴理由者，並得於提起上訴後10日內向本院補提理
由書狀（均須按他造當事人之人數附繕本）「切勿逕送上級法院
」
中　　華　　民　　國　　96　　年　　8 　　月　　9 　　日
                                書記官  孫秀桃
附錄本判決論罪科刑法條
修正前臺灣地區與大陸地區人民關係條例第15條第1 款：
左列行為不得為之：
一  使大陸地區人民非法進入臺灣地區。
修正前臺灣地區與大陸地區人民關係條例第79條第1 項：
違反第15條第1 款規定者，處5 年以下有期徒刑、拘役或科或併
科新臺幣50萬元以下罰金。
刑法第216 條
行使第210 條至第215 條之文書者，依偽造、變造文書或登載不
實事項或使登載不實事項之規定處斷。
刑法第214 條
明知為不實之事項，而使公務員登載於職務上所掌之公文書，足
以生損害於公眾或他人者，處3 年以下有期徒刑、拘役或5 百元
以下罰金。
